【裁判字號】    89,重訴更,8
【裁判日期】    891227
【裁判案由】    履行契約
【裁判全文】
臺灣臺北地方法院民事判決  八十九度重訴更字第八號
    原      告  辛○○
    即被選定人
    訴訟代理人  丁○○  住台中.
    被      告  國產實業建設股份有限公司  設台北市○○路一三九號十樓
    法定代理人  壬○○  住台北市○○路一三九號十樓
    訴訟代理人  賴盛星  律師
右當事人間請求履行契約事件，本院判決如左：
    主    文
被告應給付原告新台幣壹佰柒拾陸萬零柒佰壹拾元及附表一所示之利息。
訴訟費用由被告負擔。
本判決於原告以新台幣伍拾捌萬陸仟元供擔保後，得假執行；但被告如於假執行程序
實施前，以新台幣壹佰柒拾陸萬零柒佰壹拾元為原告預供擔保後，得免假執行。
    事    實
一、原告方面：
    (一)聲明：除假執行擔保金額外，如主文所示。
    (二)陳述：
      １原告辛○○及其選定人向被告國產實業建設股份有限公司購買其所出售位於
        台中市名為「國產狀元」之預售屋，各與之訂有房地買賣契約，並分別與被
        告另訂有前開房屋汽車停車位買賣契約。原告及其選定人與被告約定之房屋
        面積各如附表二契約坪數欄所示，依據房地買賣契約第一條中房屋標示部分
        之約定，產權登記面積依當時地政法令規定辦理時，若坪數誤差超過如附件
        百分之一時，雙方應就超過百分之一以上部分，依買賣房地單價互相補貼核
        算。詎上開房屋建築完成後，被告交付系爭房屋予原告及其選定人時，原告
        始悉被告竟未依約將屬於房屋公共設施部分中之機車停車場部分所有權登記
        為系爭房屋共同使用部分項下，反而將之與原告及其選定人另行購買之汽車
        停車位合併登記，而形成系爭房屋登記面積不足情事，原告自得依據上開房
        地買賣契約第一條之約定，請求被告給付新台幣（下同）壹佰柒拾陸萬零柒
        佰壹拾元及附表一所示之利息。
      ２被告辯稱原告等未將系爭大樓地下一樓之一、地下二樓之一應由全體住戶持
        分之機車停車場面積算入「登記面績」，故被告移轉登記予原告之坪數，與
        買賣契約之坪數之誤差未超過契約所定百分之一誤差範圍。核被告所言並不
        確實，按原告等於購買系爭大樓房屋與被告公司所簽訂之合約內並未將所謂
        機車停車位之坪數計算在共同使用之部分，此由被告登記予各原告之建物所
        有權狀中其共同使用部分只包括三三七一號建物，而車位部份係另以獨立之
        建物，建號三三七０，而由各承買人共同持有，可知被告所言僅係其片面之
        詞且亦違反土地法第四三條「依本法所為之登記，有絕對之效力」之規定，
        純係被告推卸其短少移轉之推拖之詞。
      ３被告復辯稱機車停車場與汽車停車場因屬同一建號，故原告應持分之機車停
        車場面積與應持分之汽車停車場面積合併登記，原告等於出售汽車停車位時
        則應分割保留機車停車場之應有持分云云。蓋原告等所購買之汽車停車位係
        以持分之方式共同持有建號三三七０之建物，該持分既不具構造上及使用上
        之獨立性根本無從與所謂機車停車位分割，既無從分割則如何分別移轉？被
        告所言實有誤導之嫌。
      ４依一般不動產買賣交易習慣，買受人認定坪數計算方式皆以主建物所有權狀
        及所記載共用部分之合計為計算方式，其車位則另以他建號共同持分方式另
        立一所有權狀，此為不爭之事實，今被告硬以未登記於主建物共用部分之建
        號三三七０謂之為主建物之持分，於理不合且違反土地法第四十三條之規定
        。
      ５被告所陳三三七０號中之機車停車位係屬公共設施，尚有未合，依台中市中
        興地政事務所二七四四函上述第三三七０建物既單獨登記，並非屬於共同使
        用之公共設施。
      ６依雙方買賣契約第十八條第五項約定，可見停車場面積應是包括機車停車位
        及汽車停車位，而其產權歸由汽車停車位之購買人依持分共有，車位承買人
        就該車位有自由使用受益及處分之權，被告另將第三三七０號建物內私自劃
        分出給未買停車位之住戶各萬分之二十，已有一屋兩賣之詐欺購買汽車位住
        戶之嫌。
      ７原告係依房地買賣契約書第一條之約定，向被告請求給付坪差，被告抗辯原
        告請求權已罹六個月之時效期間而不得行使云云，並不足採。又依該契約十
        八條第五項、第六項之約定，可見系爭地下層停車場，被告依約原即應以區
        分所有建物方式，將所有權獨立登記為車位承購人所共有，由車位所有人管
        理使用。又按區分所有建物之公共設施部分應係指水箱、受電室等構造上或
        功能上與主建物有不可分離關係，而供共同使用者而言，惟查系爭地下層停
        車場並無構造上及功能上與主建物有不可分進之關係之情形，且另編定建號
        及門牌，其非公共設施乙節甚明。甚者，系爭房地買賣合約書亦未明文將「
        機車停車位」列為公共設施，是故系爭地下層停車場其性質顯非不得由區分
        建物所有人中有購買車位之一部分人專有或專用，其當然非列為「公共設施
        」，又同一建物各區分所有權人有而停車立者，有需停車位者，需停車位者
        於買受其專有部分時，得一併買受地下停車，立未買受停車位者，即予除外
        ，而無該共同使用部分之應有部分。據此而論，被告辯系爭機車停車位屬公
        共設施之一部分，故被告以該機車停車位所計算之一萬之二十持分登記予原
        告，即依債務之本旨給付云云，顯無理由，殊不足採。
    (三)證據：提出房地買賣合約書二十份、建築改良物所有權二十份、建築改良物登
      記簿謄本一份、國產狀元管理委員會國管(一)字第００七號函一份、行政院公平
      交易委員會覆函一份、第三三七０號、第三三七一號建物測量成果圖為證。
二、被告方面：
    (一)聲明：
      １原告之訴及其假執行之聲請均駁回
      ２如受不利之判決時請准被告供擔保免為假執行
    (二)陳述：
      １原告之減少價金請求權已罹於六個月之時效期間而不得行使：
        (1)按買受人因物有瑕疵，而得解除契約或請求減少價金者，其解除權或請求
          權於物之交付後六個月間不行使而消滅，修正前民法第三百六十五條第一
          項定有明文。該條文於民法債編修正時，雖曾修正為買受人因物有瑕疵而
          得解除契約或請求減少價金者，其解除權或請求權，於買受人依第三百五
          十六條規定為通知後六個月間不行使或自物之交付時起經過五年而消滅。
      惟民法債編施行法就此項修正條文，並未賦與溯及之效力，則依實體從舊
        程序從新之法理，本案原告係於修正前行使減少價金請求權，自應適用修
          正前民法第三百六十五條第一項之規定，該項減少價金請求權即因買受人
          於物之交付後六個月間不行使而消滅。
        (2)原告請求被告給付相當於面積短少部分之價金及其遲延利息，依原告在鈞
          院前審所稱「利息起算日是權狀交付日，交屋日我是在權狀交付前」，故
          依原告上開陳述，其利息起算日既係權狀交付日，而交屋日又係在權狀交
          付之前，則以原告請求遲延利息之日最遲為自八十四年七月一日起算。足
          見被告在八十四年七月一日以前即已交屋完畢，而原告係於八十五年五月
          間始提起本件訴訟，原告之減少價金請求權已逾六個月之請求權時效，其
          請求減少價金之權利業已消滅，原告提起本件訴訟顯屬無理由。
        (3)雖原告主張民法第三百六十五條第二項規定，出賣人有故意不告知瑕疵之
          情形，無該六個月之限制云云。惟查原告就其所主張此項被告有故意不告
          知之事實，並未舉證以實其說，其主張自不可採。況被告所給付之面積亦
          無短少之情事，不能認被告之給付為有瑕疵。本件原告請求減少價金之期
          間既已逾六個月，其減少價金請求權自不得再為行使。
      ２系爭之機車停車位之性質應屬公共設施：
        (1)依被告與原告之選定人之一吳燕玲間所訂房地買賣合約書第一條房屋標示
          約定「座落前項土地上之『國產．狀元』第Ｅ棟第陸樓，面積計參拾參點
          貳捌坪，上開坪數包括主建物、附屬建物、騎樓及持分公共設施在內，產
          權登記面積依當時地政法令規定辦理登記．．．」，另第十八條第五款約
          定「本大廈地下層除水箱、泵浦房、受電室、機械房、儲藏室等公共設施
          產權由全體住戶依約持分共有外，其規劃作為停車場部分之產權歸車位承
          買人依其持分共有，且車位承買人就該車位有使用、收益及處分之權（乙
          方規劃之停車場停車位數，如與竣工圖說所載停車位數不同時，應依乙方
          所規劃之停車位數為準）但遇緊急事件時，需提供避難使用。」，另同條
          第六款約定「前項地下層停車場如因法令變更致不得登記區分所有建物獨
          立產權時，雙方同意依法令規定辦理登記，但其仍歸車位所有人管理使用
          ，且車位所有人就該車位有使用收益及處分之權。」，而房地買賣合約書
          附件(四)住戶管理公約「汽車停車場管理」乙節，其第十八條載「本停車場
          內停放之汽車不准越線或侵佔他人之車位。」，第十九條載「使用本停車
          場之汽車．．．」，另依被告與辰○○所簽訂之車位買賣合約書第一條車
          位建物標示則約定「坐落前項土地上之『國產．狀元』地下貳層第陸號車
          位（如附圖），所有權憑證依當時地政機關登記為憑（註：地下二層機械
          停車位部份雙號為上層單號為下層）」，又依車位買賣合約書附圖所示，
          其中之「地下１樓平面位置圖」自第至第號所規劃之停車位較大，為
          汽車停車位（其上劃有汽車之圖樣），另編號１至號則較小，則為機車
          停車位，而「地下２樓平面位置圖」編號至號則為較大之汽車停車位
        並無機車停車位之規劃，買受人辰○○並在其所買受之地下二樓平面位置
          圖編號號車位上蓋章確認。另台中市中興地政事務所八十六年三月十九
          日八六中興地所二字第二七四四號覆台灣高等法院函所附之設計圖中，則
          分別規劃有汽車及機車之停車位。故依上開約定以觀，上開車位買賣合約
          書之「停車位」，自係指汽車停車位而言，並不包括機車停車位，其事實
          至為明確。故系爭「房地買賣合約書」第十八條第五款「其規劃作為停車
          場部分之產權歸車位承買人依其持分共有，且車位承買人就該車位有使用
          收益及處分之權」約定之真意，乃係指停車場規劃作為汽車停車位之部分
        經另行簽定車位買賣合約書而由車位承買人依持分共有者而言。
        (2)至於機車停車位部分，本件原告之訴訟代理人曾稱：我們買房子時並沒有
          被告知停機車的位置另外買，又不知三五七一的土地在那，被告說的一些
          專業術語，不懂，請他們補書面說明等語。則機車停車位顯然不在原告所
          購買之範圍，而被告既未另行出售，自無所謂之機車停車位承買人可言，
          故當無可能由機車停車位之承買人依持分共有該機車停車位，從而房地買
          賣合約書第十八條第五款所謂「其規劃作為停車場部分之產權歸車位承買
          人依其持分共有，乃係指汽車停車位而言，其事實亦至為明確。因此依上
          開約定，除汽車停車位應由汽車停車位之承買人依其持分共有外，其餘規
          劃為機車停車位之部分，被告並未出售，而係提供予住戶共同使用，其性
          質即屬公共設施部分。
        (3)證人即承辦代書陳麗嬌證稱「．．．當初機車停車位和汽車停車位合併辦
          理，是因為地政事務所承辦人員依省府之行政命令認為停車位必須合併辦
          理，不能區分機車、汽車，我們原意是要把機車停車位從汽車停車位分出
        以便納入『大公』，但地政事務所承辦人員仍然依前函，認為停車位包括
          機車、汽車合併，因此口頭退件叫我們拿回來改。」，另證人即測量人員
          陳國信證稱：「．．．另機車停車位、水箱、配電箱、防火梯間等一般是
          可以併入大公共設施登記，本件被告當初申請時曾經將機車停車位併入公
          共設施，後來因為會牴觸地政處函才退件改登記於汽車停車位內。」，足
          見被告之原意係將機車停車位列入公共設施登記，是依系爭房地買賣合約
          書第一條：房屋標示．．．上開坪數包括：主建物、附屬建物、騎樓及持
          分公共設施在內，產權登記面積依當時地政法令規定辦理．．．之約定。
          系爭機車停車位之面積即應計算在公共設施面積之內。
        (4)又按土地登記規則第七十六條規定「區分所有建物之地下層或屋頂突出物
        ，如非屬共同使用部分，並已由戶政機關編列門牌或核發其所在地址證明
          者，得視同一般區分所有建物，申請單獨編列建號，辦理建物所有權第一
          次登記。」，另內政部頒建物所有權第一次登記法令補充規定（以下稱補
          充規定）第十一條：「區分所有建物地下層依法附建之防空避難設備或停
          車空間應為共同使用部分，如其屬八十年九月十八日台內營字第八○七一
          三三七號函釋前請領建造執照建築完成，依使用執照記載或由當事人合意
          認非屬共同使用性質並領有門牌號地下室證明者，得依土地登記規則第七
          十三條規定辦理建物所有權第一次登記。」，是依上開補充規定所示，區
          分所有建物之地下層依法附建之防空避難設施或停車空間，除非符合：八
          十年九月十八日台內營字第八○七一三三七號函釋前請領建造執照並建築
          完成，及依使用執照記載非屬共同使用性質，等二項要件得辦理區分所有
          建物所有權第一次登記外，即應為共同使用部分。本件被告所興建之系爭
          建物雖領有七十九年中工建字第一一八二號建造執照，係在上開內政部八
          十年九月十八日台內營字第八○七一三三七號函頒佈之前，惟被告於八十
          三年九月二十三日始取得中工建使字第一八八五號使用執照，其建築完
          成係在上開內政部函頒佈之後，故本件系爭之地下層停車空間（尤其是機
          車停車場），依上開補充規定，是否得辦理區分所有建物所有權第一次登
          記，即有疑義。再徵諸內政部八十年六月六日台內營字第九二○六二七號
          函釋「為建築物地下層依法附建之停車空間可否編訂門牌一案，經本部
          4.邀集有關單位研商結論如次：『依法應附建之停車空間為建築物必要
          之設施，其性質與共用走廊、樓梯相同，不必編訂門牌號碼。』請查照。
          」。是地下層依法附建之停車空間，其作為機車停車場部分，既供該大樓
          住戶任意停放機車之用，其性質即與共用走廊、樓梯相同，當屬共同使用
          之性質，而非如區分所有建物得為專有或專用，亦屬明顯。
        (5)本件系爭之機車停車位雖與汽車停車位合併登記，惟該機車停車位既屬公
          共設施，係在買賣之房屋範圍內，被告依土地登記規則第七十六條及地政
          機關之規定，將機車停車空間合併登記於汽車停車空間之建物內，即係依
          照買賣約履行登記之義務，且已交付原告等使用中，乃原告主張系爭房屋
          面積有所短少，因而請求被告返還該短少部分之價款，自屬無理由。
      ３被告已依債之本旨為給付：按兩造間房地買賣合約書第一條房屋標示所載之
        面積，其坪數既包括主建物、附屬建物、騎樓及持分公共設施在內，而系爭
        之機車停車位，其性質既為公共設施之一部分，有如前項所述，則被告以該
        機車停車位所計算之一萬分之二十持分登記與原告，即屬依債務之本旨為給
        付，於加計該一萬分之二十計算之坪數後，被告所給付之坪數即無不足之問
        題，況原告亦稱：對總坪數無意見，但是登記不對，就是不對。足見原告對
        被告所移轉之總坪數並無意見，僅係對登記之方式有意見而已，則原告自無
        權再以坪數不足為由請求減少價金。
    (三)證據：提出行政院公平交易委員會八十五年四月十九日公字第八四０六七
      八四─００一號函一份、同上委員會八十五年六月三日公字第八四０六七
      八四─００三號函一份、台灣省地政處八十三年二月廿二日八三地一字第九０
      二八號函、買賣契約書與建物登記謄本各四份、公共設施建物登記謄本暨汽機
      車停車場建物登記謄本共二份、建物測量成果圖一份、建物謄本暨測量成果圖
      四份、第三三七０號建物登記謄本、車位買賣合約書節本、建物地下二樓平面
      圖影本、建物所有權第一次登記法令補充規定一份、內政部八十年六月六日台
      內營字第九二０六二七號函，請求訊問證人陳麗嬌、張國信，並請求函詢台中
      市中興地政事務查告機車停車位否須與汽車停車位合併登記及計算機車停車位
      面積。
    理    由
一、程序方式面：
    (一)本件原告及天○○、癸○○、子○○、酉○○、亥○○、戊○○、乙○○、甲
      ○○、丑○○、申○○、戌○○、巳○○、丙○○、己○○、庚○○、寅○○
      、卯○○、辰○○、未○○、午○○等人均為被告所出售「國產狀元」之買受
      人，渠等之間自有共同利益，茲為訴訟便利，選定原告為當事人，業據提出選
      當事人契約書為證，於法尚無不合，選定後，選定人等即脫離訴訟，癸○○將
      房地權利於八十六年一月二十二日售予鄭燕俐、天○○（即蘇陳麗華）於八十
      六年五月三十日將房地售予王駿林又顏珍玲於同年六月二十三日將車位售予戌
      ○○，均與為被選定當事人地位不生影響。
    (二)按訴狀送達後，原告不得將原訴變更或追加他訴，但請求之基礎事實同一、或
      擴張或減縮應受判決事項之聲明，或不甚礙被告之防禦及訴訟之終結者，不在
      此限，民事訴訟法第二百五十五條第一項第二款、第三款、第七款定有明文。
      原告起訴時，原聲明被告應向原告及其選定人為給付，嗣變更為被告應向原告
      為給付，並減縮請求之金額，自屬訴之聲明之變更，惟原告並未變更其請求基
      礎之事實，且亦無礙被告之防禦及訴訟之終結，按之上揭規定，自應許其為訴
      之變更。
    (三)被告之法定代理人已於八十九年十二月七日變更登記為壬○○，有被告公司之
      變更登記事項卡在卷可稽，被告聲明由壬○○為法定代理人承受本件訴訟程序
      ，核無不合，應予准許。
二、實體方面：
    (一)原告起訴主張：其及其選定人向被告購買其所出售位於台中市為「國產狀元」
      之預售屋，各與之訂有房地買賣契約，並分別與被告另訂有前開房屋汽車停車
      位買賣契約。且與被告約定之房屋面積各如附表二契約坪數欄所示，依據房地
      買賣契約第一條中房屋標示部分之約定，產權登記面積依當時地政法令規定辦
      理時，若坪數誤差超過契約約定面積百分之一時，雙方應就超過百分之一以上
      部分，依買賣房地單價互相補貼核算。詎上開房屋建築完成後，被告交付系爭
      房屋時，渠等始悉被告竟未依約將房屋地下層之機車停車場部分面積登記為專
      屬車位承購戶等共有，反而將之與原告另行購買之汽車停車位面積合併登記，
      並將機車停車場部分面積分由全體承購戶所共有，因而形成原告等買受之登記
      面積不足情事，被告所為顯構成詐欺，原告自得依據上開房地買賣契約第一條
      之約定，請求被告給付如附表一所示金額等語。
    (二)被告則以：其已在八十四年七月一日以前即已交屋完畢，而原告係於八十五年
      五月間始提起本件訴訟，是原告之減少價金請求權已逾六個月之請求權時效，
      不得再行請求。被告移轉登記與原告及其選定人房屋之面積，除如附表二所列
      「權狀面積」欄之坪數外，尚有原告等另向被告購買之汽車停車位面積連同位
      在系爭大樓地下一樓之一，地下二樓之一，而應由全體住戶按比例共有之機車
      停車場面積，合併登記於台中市○○區○○段第三三七○建號內，而原告等均
      未將之列入計算，原告等各戶持分之機車停車場面積為系爭大樓地下一樓之一
      ，地下二樓之一停車場總面積一五二三‧○三平方公尺中之萬分之二十，即各
      戶持分之機車停車場面積為三‧○四平方公尺（○‧九二坪），而機車停車位
      之登記，被告完全依照地政機關規定辦理，是將原告等所有之機車停車場面積
      之應有部分加上如附表二權狀面積欄所列面積，則被告移轉登記與原告等之坪
      數，與系爭房地買賣契約所約定之坪數，皆在契約所訂百分之一誤差範圍內，
      並無原告等所指面積短少情事等語資為抗辯。
    (三)原告主張其與其選定人分別與被告訂定房屋買賣契約，購買被告所出售之位於
      台中市之「國產狀元」房屋及其房屋之汽車停車位，約定之房屋面積各如附表
      二所示契約坪數欄所示，而被告未能將該房屋之公共設施中機車停車位部分所
      有權登記為房屋之共同使用部分之面積下，反而將之登記在原告及其選定人向
      被告購買之汽車停車位之所有面積，致系爭房屋之登記面積僅如附表二權狀面
      積欄所示之事實，業據其提出房地買賣契約書及建物所有權狀、建物登記簿謄
      本一件為證，並為被告所不爭執，自堪信為真實。次查，原告主張被告應依房
      屋買賣契約書第一條之約定，就超過百分之一以上之部分，給付差額乙節，則
      為被告所拒，並以前開情詞置辯。惟查：
      １按買受人因物有瑕疵，而得解除契約或請求減少價金者，其解除權或請求權
        於物之物交付後六個月間，不得使而消滅，修正前民法第三百六十五條第一
        項定有明文，雖該條文已於八十八年四月廿一日經總統修正公布，並於八十
        九年五月一日起生效，惟民法債篇施行法對此修正條文並未有溯及適用之規
        定，而本件係發生在上開條文修正之前，自應適用修正前之上開規定。而原
        告辯稱本件其已在八十四年七月一日以前即已交屋完畢，而原告係於八十五
        年五月間始提起本件訴訟，是原告之減少價金請求權已逾六個月之請求權時
        效云云。然查，原告起訴據以主張者為兩造房屋買賣契約書第一條之約定，
        並非依據上揭規定請求，且兩造上開約定，係屬雙方相互找補，亦即被告給
        付面積超過約定面積百分之一時，原告尚須補超過部分之價金，而被告給付
        面積短少於約定面積百分之一時，則被告須退還短少部分之價金，此種相互
        找補之約定，其性質顯物之瑕疵之價金減少請求權，係屬單方面之權利不同
        ，對原告而言，屬不完全給付之預先約定，對被告而言，則屬不當得利請求
        權之事先約定，與上揭規定之價金減少請求權有間，被告辯稱原告之請求權
        ，已罹六個月之時效期間，不得行使云云，並非可採。
      ２兩造房地買賣合約書第一條：房屋標示部分約：「上開坪數包括主建物、附
        屬建物、騎樓及持分公共設施在內，產權登記面積依當時地攻法令規定辦理
        登記，若坪數誤差超過百分之一時，雙方就超過百分之一以上部分，依買賣
        房地單價互相補貼核算。」及第十八條第五項：「本大地下層除水箱、泵
        浦房、受電室、機械房儲藏室等公共設施產權由全體住戶依約持分共有外，
        其規劃作為停車場部分之產權歸車位承買人依其持分共有，且車位承買人就
        該車位有使用收益及處分權，但遇緊急事件時，需提供避難使用。」同條第
        六項「前項地下層停車場如因法令變更致不能登記為區分所有建物獨立之產
        權時，雙方同意依法令規定辦理登記，但其仍歸車位所有人管理使用．．．
        」。足見地下層停車場依約應以區分所有建物方式將所有權獨立登記為車位
        承購人所共有，由車位所有人管理使用，應無疑義。且遍查兩造所訂契約並
        無何者為「公共設施」之約定。被告雖辯稱系爭機車停車位係屬公共設施等
        語，惟按區分所有建物之公共設施部分應係指水箱，受電室等構造上或功能
        上與主建物有不可分離關係，而供共同使用者而言。查系爭房地買賣合約書
        既未明文將「機車停車位」列為公共設施，而「機車停車位」與「汽車停車
        位」就性質言，並非不得由區分建物所有人中之一部分人專有或專用，原非
        當然列為公共設施」者（俗稱大公）再者本件建物依台中市政府工務局核發
        使用執照記載地下一、二層法庭停車位共計四十二位（見臺灣高等法院八十
        五年度上字第一九九二號卷第二０六頁）地下一層面積九七九點四平方公尺
        ，用途為停車空間（同上案卷第二０七頁），然地下一層之汽車停車面積合
        計為二二二點九四平方公尺，此有地下一層平面圖在卷可資佐證（同上案卷
        第二四九頁）顯見前揭「停車空間」非僅限於法定汽車停車位，又依車位買
        賣合約書附圖所示「機車停車位」與「汽車停車位」並無區隔；且經證人即
        承辦代書陳麗嬌證稱：車道、轉車道、汽車機車是一單位等語（同上案卷
        第四十九頁）復經證人即台中市中興地政事務所張國信證稱：當時認為機車
        應有獨立出入口，如果併入公共設施，使用上即沒有獨立出入口（門以機車
        停車位何以未併入公共設施？）等語無訛（同上案卷第二三七頁背面）。足
        見客觀上所謂「機車停車位」尚無法獨立成為一停車場，而應認係系爭房地
        買賣合約書第十八條第五項所指「規劃作為停車場」之一部分。
      ３按本件法定停車位為四十二位已如前述，而依台中市中興地政事務所檢附上
        訴人申請第一次建物所有權登記所附建物竣工圖，系爭「機車停車位」顯係
        四十二個法定汽車停車位外，由被告所自行增設規劃者。此有上開竣工圖乙
        紙附卷足憑（同上案卷第二一八頁、第二一九頁），此部分「機車停車位」
        經本院函請同上地政事務所查明與內政部所頒「建物所有權第一次登記法令
        補充規定第十一條所稱「當事人合意認為非屬同使用性質者」是否相當？據
        同上地政事務函覆稱：「本棟建物領有七十九年中工建建字第一一八二號建
        築執照及西屯區戶政事務所、、４中市西屯戶字第八０二五號函編訂門
        牌證明，依內政部頒「建物所有權第一次登記法令補充規定」第十一條所釋
        ，即不受八十年九月十八日台內營第八０七一三三七號函釋之限制，視同一
        般區分所有建物單獨編列建號辦理建物所有權第一次登記。本棟建物共同使
        用及各區分所有部分之測量均由起造人具結依竣工平面圖上紅線轉繪再由本
        所辦理平面圖轉繪。」等語此有同上地政事務所函一件在卷足憑（同上案卷
        第一九九頁至第二一九頁）。查該函附件即前揭使用執照並未記載「機車停
        車位」為共同使用部分，而此部分建物確曾核發地下層門牌證明，並由被告
        書立同意書區分共同使用部分（另編建號三三七一號）及各區分所有部分之
        權利範圍及位置（同上案卷第二０九頁）顯見此「機車停車位」連同「汽車
        停車位」均已非共同使用部分無疑。否則何能視同一般區分所有建物單獨編
        列建號辦理建物所有權第一項登記呢？（共同使用部分另編建號為三三七一
        號見同上案卷第一八六頁背面）益證「機車停車位」用途並非如受電室、蓄
        水池等為主建物之公共設施（參同上案卷第一六三頁之測量成果圖）。
      ４被告雖舉證人張國信及陳麗嬌證詞，辯稱：最初申請所有權第一次登記時係
        將機車停車位列為公共設施（大公），係因地政事務所認為於法令不合，退
        件更正始為如今所登記之狀態等語。但查，依房地買賣合約書第十八條第六
        項約定地下層停車場原應獨立以區分所有建物方式登記所有權，而現存之停
        車場所有權登記方式適與約定相符（見同上案卷第八十九頁）。又依兩造簽
        訂契約時（八十三年間）當時土地登記規則（嗣八十四年七月十二日修正）
        第七十二條規定，區分所有建物之共同使用部分，未能依第六十九條第一項
        規定辦理者，始得另編建號單獨登記。而同規則第六十九條規定，共同使用
        部分於勘測時，除有特殊情形外，應測繪於各區分所有建物內。是以縱將「
        機車停車位」部分面積當作公共設施，無論是另編建單獨登記（如本件相關
        第三三七一號部分）或測繪與區分所有建物內予以登記，均與前揭契約所定
        以「區分所有建物立產權」之登記，顯不相符。況地下層停車空間之起造人
        名義為被告（見同上案卷第二０六、二０七、二０八頁），而證人陳麗嬌亦
        證稱：「當初登記聲請人必須是起造人，即被告，不用由客戶聲請」是承購
        人對於起造人即原告最初如何聲請登記，尚無置啄餘地，此觀諸前揭同使用
        部分及各區分所有部分之權利範圍及位置之同意書係由被告單獨出名立具（
        見同上案卷第二０九頁）應屬無疑。尚難以被告最初將「機車停車位」以「
        公共設施」方式提出登記聲請，即認為本件「機車停車位」非屬        契
        約所「規劃之停車場」。
      ５被告另辯稱：倘機車停車位歸汽車停車位承買人專有，何以原告當時未就機
        車停車位選定特定編號位置？經查本件房地買賣合約書與車位買賣合書係各
        自分離之書面（參卷附辰○○契約書各一份）依前引使用執照所載本建物分
        九十七戶而法定停車位（即汽車停車位）僅四十二位，則未承購汽車車位之
        住戶，既未持有車位買賣契約書，焉知房地買賣合約書第十八條第五項之停
        車場含「機車停車位」？遑論知該「機車停車位」係公共設施（大公）。且
        證人張國信亦證稱：機車停車位於地政法規內沒有特定概念一般測量用語僅
        停車空間，即包含機、汽車等語（同上案卷第二三八頁）而係卷附車位買賣
        合約書附圖所示「汽車停車位」與「機車停車位」編號位數均為四十二，核
        與使用執照所載法定停車輛數四十二等情相符。而汽車停車位有大小（機械
        式車位）之分（同上案卷第二四九頁竣工圖）然機車停車位則無大小，且同
        屬一樓，與汽車停車位分屬地下一、二層不同，原告陳稱：因機車位置於同
        一樓面，且大小相同故未選定車位等語，並非無稽。尚不能以有買車位之人
        僅選定汽車停車位次，而未選定機車停車位次，即謂機車停車位應歸全體住
        戶之公共施（大公）。
      ６依前所述，被告將「機車停車位」面積原應僅由車位承買人共有改由全體住
        戶按比例共有，並辦理所有權登記，核與兩造房地買賣契約之約定，即有未
        合。故就車位而言，原告登記面積（共有比例）已有短少，遑論原告有何不
        當得利。再者本件房地買賣契約與車位買賣契約書是分別簽立已如前述，依
        車位買賣契約書第一條，車位建物標示：坐落前項土地上之「國產狀元」．
        ．．所有權憑證依當時地政機關登記為憑。參酌房地買賣契約書第十八條第
        五項、第六項約定，足見停車空間應由車位承買人共有並發予所有權憑證。
        是以房地買賣合約書第一條房屋面積坪數，自不含停車場之登記面積。詳言
        之，未買停車位之住戶固僅依房地買賣合約書第一條約定計算房屋面積坪數
        ，有買車位之住戶則除另取得停車場登記面積之憑證外，亦須依房地買賣合
        約書第一條約定計算房屋之面積坪數。查原告均係有買車位之住戶，為兩造
        所不爭，原告起訴主張房地面積短少者其計算依據均是房地買賣合約書所約
        定者（如原告依約房屋面積應為三九．五二坪。全建物登記面積八七．九四
        平方公尺、附屬建物陽台十一．六二平方公尺、共同使用部分即不包括車位
        之公共設施面積二七．二二平方公尺換算房地之實得坪數為三十八．三五坪
        ，短少一．一七坪，詳見附表二）原無關乎車位之登記面積。且經核與其提
        出而為被告所不爭之房屋所有權狀及建物登記謄本所載登記面積確有短少。
        被告辯稱：倘將車位登記面積坪數加入計算，則原告等房屋面積坪數並無短
        少等語，無論其計算車位是否含機車停車位，亦無論機車停車位面積以其自
        算之二九五平方公尺或囑託台中市中興地政事務所測算之二八二點七七平方
        公尺，依上開說明均屬無據，不能採信，而堪信原告主張事實為真。
三、綜合上述，原告主張其及其被選定人房屋面積短少，依房地買賣單價計算請求依
    約補償差價如附表一所示之本息，即屬有理由，應予准許。
四、兩造均陳明願供擔保請為假執行或免為假執行之宣告，均核無不合，爰分別酌定
    相當之金額准許之。
五、本件事證已臻明確，兩造其餘攻防禦方法及所舉未經援用之證據，經本院審酌後
    ，認均與判決結果不生影響，爰不予一一論駁，併予敘明。
六、據上論結，本件原告之訴為有理由，依民事訴訟法第七十八條、第三百九十條第
    二項、第三百九十二條，判決如主文。
中      華      民      國    八十九    年    十二    月    二十七    日
                                    民事第六庭法      官    劉坤典
右為正本係照原本作成
如對本判決上訴，須於判決送達後廿日內向本院提出上訴狀
中      華      民      國    八十九    年    十二    月    二十七    日
                                              法院書記官    王朝枝


司法院資訊處製作；財團法人民間司法改革基金會備份。
